臺灣士林地方法院民事判決　　　　　　　　　　　　　九十三年度重訴字第六０號
　　原　　　告　乙○○
　　訴訟代理人　李尚澤律師
　　被　　　告　甲○○
　　　　　　　　丙○○
　　右二人共同
　　訴訟代理人　劉大新律師
右當事人間塗銷所有權移轉登記等事件，本院於九十三年五月二十六日言詞辯論終結
，判決
如左：
    主    文
被告間就附表所示之不動產於民國九十年六月二十二日所為之贈與行為應予撤銷。
被告丙○○應將前項不動產於民國九十年六月二十八日所為之所有權移轉登記予以塗
銷。
訴訟費用由被告負擔。
    事實及理由
一、本件原告起訴主張：
  (一)被告甲○○先後於民國八十九年九月十四日、同年月十六日、同年十月十七日，
    向原告借款新臺幣（以下同）四十萬元、三十萬元、二百十萬元，合計二百八十
    萬元，並簽發同面額、票載到期日分別為九十年七月十五日、同年七月十五日、
    九十一年四月十六日之本票予原告抵償，詎屆期提示均不獲兌現，原告乃執本票
    依法聲請本院裁定准予強制執行，經本院於九十二年十月三十一日以九十二年度
    票字第三三五八號准予在案，該裁定於九十二年十一月二十四日確定。
  (二)被告甲○○於債務未清償之際，竟於九十年六月二十二日，將其名下如附表所示
    之不動產（以下簡稱系爭不動產）贈與其妻即被告丙○○，並於九十年六月二十
    八日辦妥所有權移轉登記，迨原告以本票裁定為執行名義，欲聲請對被告之財產
    進行強制執行時，始知上情。
  (三)目前被告甲○○名下雖尚有五筆土地，惟其中坐落臺北市○○區○○段二小段四
    八一之八地號土地面積僅十一平方公尺、坐落臺北市○○區○○段二小段四七九
    之三、四七九之四地號土地面積各一點三七平方公尺，價值甚微，另坐落臺北市
    士林區○○段○○段一六六、一七一地號土地上分別設定有一千三百萬元高額抵
    押權，足徵被告甲○○前揭無償行為已自陷於無法清償或不能完全清償之狀態，
    而害及原告之債權，爰依民法第二百四十四條第一項規定，訴請撤銷被告間上開
    贈與行為，被告丙○○應將前揭所有權移轉登記塗銷。
  (四)並聲明：求為判決如主文所示。
二、被告則以：
  (一)被告否認於右揭時間曾收受二百八十萬元之借款，原告所提之存摺影本，充其量
    僅能證明原告於八十九年九月十四日、同年月十六日提款四十萬元、三十萬元，
    不足以證明原告曾將上開款項交付被告，原告復未能舉證證明於八十九年十月十
    七日交付二百十萬元，又原告存摺於提領款項後顯示之結餘均為負數，其當時有
    無資力借款予被告，誠非無疑，且原告主張之借貸日期及清償日期復與民間一般
    借貸以年或月為單位計算者有悖，則原告主張兩造間有借貸關係乙節，不足採信
    。
  (二)債權人依民法第二百四十四條第一項行使撤銷權之前，應先向債務人請求清償，
    如其無資力足以清償時，債權人方得行使撤銷權。本件原告未舉證證明提起本件
    訴訟之前曾向被告甲○○請求清償債務，自不得率爾提起本件撤銷之訴。
  (三)系爭不動產前於七十八年九月十八日、八十八年七月十六日已分別設定本金最高
    限額抵押權四千二百萬元、一千二百萬元，已逾該土地九十二年度公告現值三千
    二百九十四萬三千元，堪認該不動產於贈與被告丙○○時，已無殘值，自無害及
    原告債權之可言，縱令原告行使撤銷權，亦無從達到保全之目的，而無行使撤銷
    權之實益及保護之必要。
  (四)並聲明：原告之訴駁回。
三、原告主張其執有被告甲○○於八十九年九月十四日、同年月十六日、同年十月十
    七日簽發、面額分別為四十萬元、三十萬元、二百十萬元、票載到期日分別為九
    十年七月十五日、同年七月十五日、九十一年四月十六日之本票，並於九十二年
    十月三十一日取得本院九十二年度票字第三三五八號裁定，該裁定於九十二年十
    一月二十四日確定，而被告甲○○於九十年六月二十二日將其名下之系爭不動產
    贈與其妻即被告丙○○，並於九十年六月二十八日辦妥所有權移轉登記之事實，
    業據其提出與所述相符之本票影本三件（第三頁）、本院九十二年度票字第三三
    五八號民事裁定暨確定證明書（第四頁至第五頁）、土地暨建物登記謄本（第六
    頁至第十四頁）等影本各一件為證，並為被告所不爭執，原告此部分之主張自堪
    信為真實。
四、至原告主張被告甲○○向其借款二百八十萬元尚未清償，被告間就系爭不動產之
    贈與行為損害原告之債權乙節，則為被告所否認，並以前揭情詞置辯。是本件兩
    造爭執要旨厥為：原告對被告甲○○是否有債權？被告間前揭無償行為是否有害
    及原告之債權？原告得否聲請法院撤銷？茲分述如下：
  (一)按「當事人主張有利於己之事實者，就其事實有舉證之責任。」民事訴訟法第二
    百七十七條前段定有明文。復按，金錢借貸契約，固屬要物契約，應由貸與人就
    交付金錢之事實負舉證之責，惟若貸與人提出之借用人自己製作之文書已載明積
    欠借款之事實者，應解為貸與人就要物性之具備，已盡舉證責任（最高法院八十
    六年度臺上字第三八八○號判決要旨參照）。又訴訟外之自認，固無強制法院採
    用之效力，但不失為普通證據之一種（最高法院五十八年度臺上字第一五五九號
    判決要旨參照）。經查，原告主張被告甲○○陸續向其借款四十萬元、三十萬元
    、二百十萬元，並已交付借款乙節，業據其提出存摺影本一件為證（第七七頁至
    第七八頁），載明原告於八十九年九月十四日、同年月十六日、同年十月十七日
    分別提領現金四十萬元、三十萬元、九十六萬六千元，且被告前向臺灣高等法院
    對本院九十二年度票字第三三五八號民事裁定提起抗告時，其抗告意旨略以：「
    伊固有簽發本票之情事，惟均於到期日清償完畢」等語，此有高等法院九十二年
    度抗字第四一四七號民事裁定影本一件在卷可稽（第七三頁），則被告於上開票
    款執行事件中既未爭執兩造間借貸關係存在或收受借款之事實，於本件復未就債
    務是否清償乙節為任何抗辯或舉證，應認原告主張其對被告甲○○有借款債權二
    百八十萬元等語，堪以採信。
  (二)第按，「債務人所為之無償行為，有害及債權者，債權人得聲請法院撤銷之。」
    ，「債權人依第一項或第二項之規定聲請法院撤銷時，得並聲請命受益人或轉得
    人回復原狀。」民法第二百四十四條第一項、第四項前段定有明文。所謂害及債
    權，乃指債務人之行為，致積極的減少財產，或消極的增加債務，因而使債權不
    能獲得清償之情形，若債權人之債權，因債務人之行為，致有履行不能或困難之
    情形者，即應認為有損害於債權人之權利，並不以債務人因其行為致陷於無資力
    為限（最高法院八十一年度臺上字第二○七號判決、四十五年臺上字一三一六號
    判例意旨參照）。蓋債務人所有之財產，除對於特定債權人設有擔保物權外，應
    為一切債務之總擔保，倘債務人將財產贈與他人，且非用以清償具有優先受償權
    之債務，對於普通債權人，即難謂無詐害行為。經查，被告甲○○先後於八十九
    年九月十四日、同年月十六日、同年十月十七日向原告借款四十萬元、三十萬元
    、二百十萬元，債務清償期限分別為九十年七月十五日、同年七月十五日、九十
    一年四月十六日，已如前述，在上開債務未清償前，竟於九十年六月二十二日將
    其名下之系爭不動產無償贈與被告丙○○，顯已減少其一般財產，影響其清償全
    部債務之能力，致債權人之債權有履行不能或行使困難之情形，應認被告甲○○
    所為上開贈與之無償行為有害債權人之債權，債權人自得依民法第二百四十四條
    規定請求法院撤銷之，至於被告甲○○是否陷於無資力，在所不問，被告抗辯原
    告應於本件起訴前先向被告請求清償，如其無資力足以清償時，債權人方得行使
    撤銷權云云，容有誤會。另被告辯稱系爭不動產前於七十八年九月十八日為訴外
    人陽信商業銀行股份有限公司設定本金最高限額抵押權借款四千二百萬元，復於
    八十八年七月十六日為訴外人林育正、林彥妁設定抵押權一千二百萬元，已無殘
    值，上開贈與行為無害及原告之債權云云，惟查，系爭土地共計二百七十八平方
    公尺，公告土地現值每平方公尺十一萬八千元，依公告土地現值計算土地價值已
    達為三千二百八十萬四千元，又系爭建物位於中山北路六段一九五巷九弄二號，
    為二層樓加強石造建築，總面積二百三十七點七二平方公尺，換算約七十二坪等
    情，有土地暨建物登記謄本可考（第六頁至第十四頁），於不動產換價完畢之前
    ，難認其價值不足以清償抵押權人之債權；況上開抵押權之設定義務人及債務人
    均為被告丙○○，而非被告甲○○，且被告甲○○將系爭不動產贈與被告丙○○
    後，被告丙○○復於九十一年五月十日為訴外人林育正、林彥妁設定抵押權一千
    萬元，此觀諸前揭土地暨建物登記謄本自明，益徵被告間前揭無償行為有害於原
    告債權之實現，原告此部分主張應堪採信。
四、從而，原告依據民法第二百四十四條規定，訴請撤銷被告間就附表所示之不動產
    於九十年六月二十二日所為之贈與行為，被告丙○○應將前項不動產於九十年六
    月二十八日所為之所有權移轉登記予以塗銷，自屬有據，應予准許。
五、本件判決基礎已臻明確，兩造其餘之攻擊防禦方法及訴訟資料經本院斟酌後，核
    與判決不生影響，無一一論述之必要，均併予敘明。
六、據上論結，原告之訴為有理由，依民事訴訟法第七十八條、第八十五條第一項前
    段，判決如主文。
中　　　華　　　民　　　國　　九十三　　年　　　六　　　月　　　九　　　日
                                        臺灣士林地方法院民事第二庭
                                            法      官  陳玉曆
右為正本係照原本作成。
如對本判決上訴須於判決送達後廿日內向本院提出上訴狀。
中　　　華　　　民　　　國　　九十三　　年　　　六　　　月　　 十七 　　日
                                            法院書記官  蔡雨呈
